臺北高等行政法院判決
　　　　　　　　　　　　　　　　　　93年度訴字第2966號
　　　　　　　　　　　　　　　.
原　　　告　宏茂興有限公司
代　表　人　甲○○
訴訟代理人　乙○○律師
　　　　　　林大華律師
被　　　告　財政部基隆關稅局
代　表　人　李榮達（局長）
訴訟代理人　丙○○
上列當事人間因虛報進口貨物產地事件，原告不服財政部中華民
國93年7月27日台財訴字第09300320730號訴願決定，提起行政訴
訟。本院判決如下：
　　主  文
訴願決定及原處分（即復查決定）均撤銷。
訴訟費用由被告負擔。
　　事  實
甲、事實概要：
    原告於民國（下同）92年4月28日委由天兵船務報關有限公
    司向被告報運進口馬來西亞產製花生仁乙批，計21,100 公
    斤（報單編號：第AA／92／1861／0007號），經被告查驗
    結果 (按實到數量為21,740公斤)，因未能確定產地，乃函
    請財政部關稅總局（下稱關稅總局）會商認定，嗣據關稅總
    局92年7月18日第16次會議審議決議，認定其產地為中國大
    陸，與原申報產地不符，遂認原告涉有虛報產地，逃避管制
    之情事，被告初查乃依據關稅總局驗估處（下稱驗估處）核
    定價格及依海關緝私條例第37條第3項轉據同條例第36條第1
    、3項規定處貨價2倍之罰鍰計新台幣（下同）911,876元（
    因貨物已提領），並依同條例第44條規定追徵所漏稅款
    2,043,052元（含進口稅143萬5,316元、營業稅10萬4,597
    元、額外關稅50萬3,139元。原告不服，申請復查，未獲變
    更，提起訴願，亦遭決定駁回，遂提起行政訴訟。
乙、兩造聲明：
　一、原告聲明：訴願決定、復查決定及原處分均撤銷。
　二、被告聲明：駁回原告之訴。
丙、兩造之爭點：
    系爭貨物是否已實質轉型，而應認其原產地為馬來西亞？
原告主張：
一、原告進口之花生原係馬來西亞之同泰花生廠有限公司（下稱
    同泰行）自印尼進口帶殼花生原料，於自行加工去殼脫膜後
    ，售予馬來西亞之順泰行海產有限公司（下稱順泰行），復
    順泰行再售予原告，此均有證明文件可稽。上開證明文件亦
    經財政部訴願決定書台財訴字第09300320730號認定確係真
    實「‧‧‧馬國進口報單A15/00 000000 00/2003雖經駐馬
    國代表處洽據馬國怡保關稅局查證結果確係該局所簽發，而
    其上所載37800KG『UNROASTED EXPORT QUALITY SALTED
    PEANUT IN SHELL』帶殼花生，專家固表示去殼脫膜後產出
    22160KG尚稱合理，亦可能不會沾有鹽分‧‧‧」，復依順
    泰行之說明文件「‧‧‧該公司（即同泰行）說明如下：本
    來向印尼進口之帶殼花生是要在本國烘培鹽味花生用，但是
    因為接到你們公司的訂單，就改變用途未經烘培，而在脫殼
    脫膜後，直接賣給你們。‧‧‧」。是系爭花生確係於馬來
    西亞加工去殼脫膜後（此被告亦無爭執），原告再由馬來西
    亞進口。
二、原告所進口之花生係一已於馬來西亞加工去殼脫膜之花生，
    其海關進口稅則係歸列為「1202,20,00,00-0」，此為被告
    所不爭執。惟查「帶殼花生」海關進口稅則係歸列為「
    1202,10,00,00-2」，此即與上述去殼花生之海關進口稅則
    不同。
三、依行為時財政部所頒定之進口貨物原產地認定標準第2條：
    「進口貨品以左列國家或地區為其原產地：‧‧‧二、貨品
    之加工、製造或原材料涉及二個或二個以上國家或地區者，
    以使該項貨品產生最終實質轉型之國家或地區。」第4條：
    「進口貨品除特定貨品原產地認定基準由經濟部及財政部視
    貨品特性另行訂定公告者外，其實質轉型，指左列情形：一
    、原材料經加工或製造後所產生之貨品與其原材料歸屬之海
    關進口稅則前六位碼號列相異者。‧‧‧」。是原告由馬來
    西亞進口之「去殼去膜」花生海關進口稅則為「
    1202,20,00, 00-0」，此與「帶殼」之花生海關進口稅則「
    1202,10,00,00-2」前六位碼號列系相異，則原告進口之去
    殼去膜花生依進口貨物原產地認定標準第2條、第4條之規定
    應認已實質轉型，即應以最終實質轉型國家馬來西亞為原產
    地國。
四、被告稱花生係經濟部及財政部公告之特定貨物，不適用進口
    貨物原產地認定標準之規定，然查經濟部及財政部之公告係
    於94年7月1日方開始適用，原告進口之花生係於92年顯然不
    適用上開規定。
五、被告稱依進口貨物原產地認定第4條第3項第2款：「第1項貨
    品僅從事左列之作業者，不得認定為實質轉型作業：‧‧‧
    二、貨品為上市或為裝運所為之分類、分級、分裝與包裝等
    作業。」，是原告進口之去殼脫膜花生依上開規定非實質轉
    型。然查：
（一）被告並未說明為何去殼之花生係為貨品為上市或為裝運所
      為之分類、分級、分裝與包裝等作業，且原處分亦未以此
      理由課處原告罰緩。
（二）查所謂之貨品為上市或為裝運所為之分類、分級、分裝與
      包裝等作業，係未涉及貨物本身加工行為，僅單純將貨物
      依大小、等級、重量（如5公斤1包、10公斤1包）等來進
      行分類、分級、分裝。如將油品大瓶裝分裝為小瓶裝（經
      濟部87年1月22日商00000000號解釋），然將帶殼之花生
      去殼，此實質上已改變帶殼花生之外觀，帶殼花生要食用
      必先經去殼，此顯係一加工行為。
（三）且依一般市場售價，帶殼花生與去殼花生二者售價不同（
      其所適用之稅率亦不同），去殼花生之售價顯然係高於帶
      殼花生，此當非僅係為單純之分類、分級、分裝。
六、被告係以系爭花生外觀係為大粒型種，較似中國大陸生產之
    大粒種花生，因而認定原告系爭花生產地係中國大陸。然查
    現今農作經濟作物，多有移植、改良、交流，如以往台灣香
    蕉，現移植泰國大量生產，並已取代台灣香蕉之國際地位，
    是逕以顆粒大小認定出產地，誠有疑問（參臺灣高等法院94
    上訴字第756號刑事判決第3頁）。且依被告基關五字第
    0930101704函文自稱：「‧‧‧惟多數農產品屬地特性已日
    漸喪失，甚難由產品外觀特徵認定其原產地‧‧‧」，是被
    告業已自稱由產品外觀難以認定產品原產地，況依行政院農
    業委員會92年7月3日農授中字第0921014637號函鑑定結果「
    進行ＤＮＡ比對結果，則與大陸品種也不完全相同」。是依
    客觀之ＤＮＡ比對結果，並無法證明被告進口之花生係原產
    於大陸。是本案並無證據顯示被告進口之花生係原產於中國
    大陸，況原告係直接由馬來西亞直接進口，並非由大陸轉口
    櫃進口，此觀船舶及貨櫃動態表可稽。
七、退一步言，原告如欲進口大陸生產之花生，原告直接由大陸
    進口即可，何須從馬來西亞進口，況原告本向中央信託局參
    與標售而持有關稅配額證明書，如被告要故意進口大陸花生
    又何須大費周章參與標售關稅配額。
八、復查所謂貨物價格問題，查貨物價格本屬買賣雙方主觀之認
    定，買賣雙方可能基於存貨品質、急於變現、私人交情、存
    貨多寡、貨物市場價格變化、保存期限長短等緣由，均可能
    高價取得低價賣出。且查東南亞之公司為作帳、節稅等因素
    ，於報單上之貨物價格，往往非貨物實際售價，本件被告進
    口之花生亦係如此，此已有順泰行之函文說明可稽。且查本
    件爭執點係認定原產地，與外國公司以多少價格達成交易應
    無涉，更與外國公司於海關之報價無涉。況亦難以由價格推
    論本案進口之花生產地係屬中國大陸。
九、查原告持有中央信託局所核發之全球輸入關稅配額證明書，
    得於92年1月1日至同年9月1日自WTO會員國進口40公噸去殼
    花生。中國大陸及我國均係WTO會員國。依WTO之「不歧視對
    待原則」暨關稅法第4條制定有關稅配額制度，進口花生之
    關稅配額制度並無排除WTO會員國中國大陸之適用，被告亦
    作相同之認定，且查關稅配額係依關稅法第4條規定並參照
    WTO之「不歧視對待原則」規定，則關稅配額制度應優先適
    用輸入規定。是原告依全球輸入關稅配額證明書本得自WTO
    會員國中國大陸或印尼或馬來西亞進口花生，此均無違反海
    關緝私條例規定，況依被告之函文其本作此認定，是被告之
    處分亦有違誤。
十、復如謂依法申報進口貨物，依海關緝私條例第36條僅係處貨
    價1至3倍罰鍰，然查本案系爭去殼花生經被告核定貨價
    455,938元，惟被告卻係處被告罰鍰及稅款等共29,584,928
    元，為貨價之6倍以上，被告之處分顯屬過重，有違比例原
    則。
十一、據原告訴訟代理人於94年9月8日言詞辯論庭陳稱略以：原
      告貨物是從印尼進口的，但原告爭執是這是法律規定6位
      碼變更的情形，就應該是最終實質轉型的國家為原產地。
      原告不管之前的原料在哪裡，但原告主張的事實是印尼進
      口到馬來西亞。
被告主張：
一、查本案貨物據關稅總局進口貨品原產地認定委員會專家意見
    ，以來貨樣品為大粒型，中國大陸黃河流域、山東、河南、
    河北及江淮等主要產區之春作花生都屬此類品種，而印尼之
    花生都屬小粒型，又馬國工資較印尼為貴，自印尼進口帶殼
    花生至馬國加工不合邏輯，且所附馬國進口報單，經我國駐
    馬國代表處洽據馬國海關總署雪莪蘭州關稅局函復係屬偽造
    ，所稱印尼產不足採信，認定原產地為中國大陸。所稱提供
    正確之馬來西亞進口報單A15/00 000000 00/2003可稽，被
    告為求慎重，爰請關稅總局復為鑑定系案貨物原產地，准關
    稅總局93年5月26日台總局認字第0931003997號函復為鑑定
    結果，詳如說明欄二之（二）、（三）：「．．．馬國進口
    報單A15/00 000000 00/2003雖經駐馬代表處93年3月15日馬
    來經字第0930000239-0號洽據馬國怡保關稅局查證結果確係
    該局所簽發，而其上所載37,800KG「UNROASTED EXPORT
    QUALITY SALTED PEANUT IN SHELL」帶殼花生，專家固表示
    去殼脫膜後產出22,160KG花生仁，尚稱合理，亦可能不會沾
    有鹽分，惟印尼之花生都屬小粒種類型，本批來貨花生仁片
    大，為大粒型種，與印尼所產者並不相同。且印尼出口至馬
    國之進口報單A15/00 000000 00/2003載明自印尼進口之帶
    殼花生每一公斤為3.154元馬幣，而經馬國生產工廠同泰花
    生廠於去殼脫膜後，售予本案馬國出口商順泰行之單價（
    INVOICE NO.:IN777634）為每一公斤1.3元馬幣，出口至我
    國時每一公斤亦僅折合馬幣1.52元（註：本案我國進口報單
    申報花生仁每一公斤為0.4美元，參據馬國進口報單A15/00
    000000 00/2003上所載之匯率比為一美元兌換3.8元馬幣，
    折算後出口至我國之花生仁每一公斤則為馬幣1.52元），均
    反較印尼出口至馬國之帶殼花生每一公斤3.154元馬幣為低
    ，顯不合理，不足採信」，仍認定其原產地為中國大陸。關
    稅總局原產地認定委員會係依進口貨品原產地認定標準第5
    條規定由關稅總局會同有關機關及專家、學者所組成，其組
    成，依法有據，其所為鑑定結果，公正客觀，無庸置疑。原
    告主張，不足採信。
二、查原告以從事貿易為業，對自東南亞進口貨物自應特別審慎
    注意，以防止進口不准輸入之大陸物品。質言之，應注意、
    能注意而未注意，已有過失。又原告雖持有關稅配額證明書
    ，惟關稅配額貨品，應符合相關檢疫、檢驗及進口規定方准
    進口，系爭貨物既非屬經濟部公告准許進口之大陸物品，與
    中國是否為ＷＴＯ會員國無涉，自不得按關稅配額號列及其
    稅率徵稅，應處罰鍰及應徵稅款，並無違誤。
三、據被告訴訟代理人於94年8月24日準備庭陳稱略以：
（一）海關鑑定貨物產地是依據關稅法第28條，由財政部跟經濟
      部定之。原產地認定委員會是於法有據，由專家學者認定
      原產地標準，這是原產地認定委員會的職掌。實質轉型6
      位碼，根據原產地認定標準第7條，特定貨物原產地認定
      標準另行公告，財政部跟經濟部94年2月16日的公告，花
      生是屬於特定的貨物。第2項還規定第1項貨物從事下列作
      業者，不能認定為實質轉型作業，帶殼的花生跟去殼的花
      生，為了上市所作的分類，不因為有帶殼就是實質轉型。
（二）6位號碼是原則問題，只是他當初訂法的時候，就有特定
      貨物還沒有公告，到94年2月16日才公告。
（三）DNA報告由誰送去檢驗，是不是從這批貨裡面送去檢驗，
      且DNA到底是誰提供的。我們認為DNA在比對是要跟這批貨
      在大陸或馬來西亞原來的地方東西來比對，不能拿甲地跟
      乙地來比對，認為這完全相同就認為DNA不相同。這檢樣
      到底是被告檢樣還是原告檢樣，都不清楚。
（四）DNA比對結果是和印尼品種具明顯的差異，與大陸比對也
      不完全相同，等於說這個DNA報告沒有用。
　　理  由
甲、程序方面：
    本件被告代表人於原告起訴後遞經變更為李榮達，經其聲明
    承受訴訟，核並無不合，應予准許。
乙、實體方面：
一、按「報運貨物進口而有左列情事之一者，得視情節輕重，處
    以所漏進口稅額2倍至5倍之罰鍰，或沒入或併沒入籍貨物：
    一、．．．四、其他違法行為。」、「有前二項情事之一而
    涉及逃避管制者，依前條例第1項及第3項論處。」及「私運
    貨物進口．．．者，處貨價1倍至3倍之罰鍰。」、「有違反
    本條例情事者，除依本條例有關規定處罰外，仍應追徵其所
    漏或沖退之稅款。．．．」為海關緝私條例第37條第1項、
    第3項，第36條第1項及第44條所明定。次按進口非屬「臺灣
    地區與大陸地區貿易許可辦法」第7條規定准許輸入之大陸
    地區物品者，即構成進口禁止輸入物品而涉及逃避管制之違
    法行為。
二、原告於92年4月28日委由天兵船務報關有限公司向被告報運
    進口馬來西亞產製花生仁乙批，計21,100公斤（報單編號：
    第AA／92／1861／0007號），經被告查驗結果 (按實到數量
    為21,740公斤)，因未能確定產地，乃函請關稅總局會商認
    定，嗣據關稅總局92年7月18日第16次會議審議決議，認定
    其產地為中國大陸，與原申報產地不符，遂認原告涉有虛報
    產地，逃避管制之情事，被告初查乃依據驗估處核定價格及
    依海關緝私條例第37條第3項轉據同條例第36條第1、3項規
    定處貨價2倍之罰鍰計911,876元（因貨物已提領），並依同
    條例第44條規定追徵所漏稅款2,043,052元（含進口稅143
    萬5,316元、營業稅10萬4,597元、額外關稅50萬3,139元。
    固非無見，惟查：
（一）本件經被告查證結果略以「原告提出之馬國進口報單
      A15/000000 00 00/2003經駐馬代表處93年3月15日馬來經
      字第0930000 239-0號洽據馬國怡保關稅局查證結果確係
      該局所簽發，而其上所載37,800KG「UNROASTED EXPORT
      QUALITYSALTED PEANUT IN SHELL」帶殼花生，專家固表
      示去殼脫膜後產出22,160KG花生仁，尚稱合理，亦可能不
      會沾有鹽分」等情，被告對於系爭進口貨物係由馬來西亞
      進口一節，並不爭執，合先敘明。
（二）按「進口貨品以左列國家或地區為其原產地：．．二、貨
      品之加工、製造或原材料涉及二個或二個以上國家或地區
      者，以使該項貨品產生最終實質轉型之國家或地區。」、
      「進口貨品除特定貨品原產地認定基準由經濟部及財政部
      視貨品特性另行訂定公告者外，其實質轉型，指左列情形
      ：一、原材料經加工或製造後所產生之貨品與其原材料歸
      屬之海關進口稅則前六位碼號列相異者。．．第1項貨品
      僅從事左列之作業者，不得認定為實質轉型作業：．．二
      、貨品為上市或為裝運所為之分類、分級、分裝與包裝等
      作業。．．」行為時進口貨物原產地認定標準第2條第2款
      、第4條第1項第1款及第3項第2款分別定有明文。而查，
      脫膜花生仁其稅則為1202.20.00.00-0，而帶殼花生則為
      1202.10.00.00-2其進口稅則前六位碼號列相異，而脫膜
      花生仁係帶殼花生經加工後所產生之貨品，依上開標準之
      規定，業已實質轉型，準此，本件進口貨品應以使該項貨
      品產生最終實質轉型之國家即馬來西亞為其原產地。關稅
      總局原產地認定委員會雖以花生大小及原告提出之價格，
      予以分析後認定本件「帶殼花生」之原產地為中國大陸，
      而非原告所主張之印尼，惟依上述說明，本件「帶殼花生
      」既已經加工實質轉型為「脫膜花生仁」，即應以使該項
      貨品產生最終實質轉型之國家即出口國馬來西亞為其原產
      地，是以其「帶殼花生」（原料）究竟為大陸生產或印尼
      生產者，與本件是否違反海關緝私條例，已無探究必要；
      關稅總局原產地認定委員會未考慮已否加工實質轉型之因
      素，仍以原材料「帶殼花生」之產地作為本件「脫膜花生
      仁」之原產地，其認定自無可採。
（三）被告雖另主張本件「脫膜花生仁」與「帶殼花生」，係貨
      品為上市所為之分類、分級、分裝與包裝等作業，依行為
      時進口貨物原產地認定標準第4條第3項第2款規定，不得
      認定為實質轉型作業云云。惟查，所謂為上市所為之分類
      ，依一般觀念係指就該貨物等級、規格、大小等所為分類
      而言，初不涉及其貨物之「原狀」，而「脫膜花生仁」與
      「帶殼花生」，係二種不同之貨物，其用途亦有軒輊，且
      前者需經加工，上市之「帶殼花生」不論如何分類、分類
      ，均不可能有「脫膜花生仁」之「帶殼花生」，被告就此
      所為主張，亦無可採。
（四）被告雖另主張花生為進口貨物原產地認定標準第4條第1項
      所指之「特定貨品」，為財政部94年6月3日台財關字第
      0940019596號及經濟部經貿字第09402608060號會銜公告
      之8項農產品，無上述實質轉型規定之適用云云。惟查，
 　　 財政部係於本件進口後之94年6月3日始將花生另行訂定公
      告為特定貨品並明定自同年7月1日起適用，則於本件並無
      適用，被告就此所為之主張，亦無可採。
三、從而，本件原處分尚有違誤，訴願決定予以維持，亦嫌疏略
    ，均應由本院予以撤銷，由被告另為適法之處分。
四、兩造其餘之主張陳述，核與上開結論不生影響，爰不予一一
    論述，附此敘明。
據上論結，本件原告之訴為有理由，爰依行政訴訟法第98條第3
項前段，判決如主文。
中　　華　　民　　國　　94　　年　 　9　　月　 22  　 日
                            第五庭審判長法  官   張瓊文
                                        法  官　 蕭忠仁
                                        法  官　 黃清光
上為正本係照原本作成。
如不服本判決，應於送達後20日內，向本院提出上訴狀並表明上
訴理由，如於本判決宣示後送達前提起上訴者，應於判決送達後
20日內補提上訴理由書（須按他造人數附繕本）。
中　　華　　民　　國　　94　　年　 　9　　月　 22  　 日
                                       書記官    楊子鋒
